【裁判字號】    97,醫,11
【裁判日期】    990127
【裁判案由】    損害賠償
【裁判全文】
臺灣臺中地方法院民事判決                97年度醫字第11號
原      告  黃蔡淨美
            黃仲龍
            黃仲延
上列三人共同
訴訟代理人  陳浩華律師
複代理人    莊慶洲律師
            陳雲壤
被      告  財團法人仁愛綜合醫院
法定代理人  蘇志中
被      告  張之光
上列二人共同
訴訟代理人  黃清濱律師
複代理人    紀育泓律師
上列當事人間請求損害賠償事件，經於民國98年12月30日言詞辯
論終結，本院判決如下：
    主    文
原告之訴及假執行之聲請均駁回。
訴訟費用由原告負擔。
    事實及理由
壹、原告方面：
  一、聲明：
      （一）被告應連帶給付原告黃蔡淨美新臺幣（下同）3,23
            8,441元，及自民國97年2月27日起至清償日止，按
            週年利率百分之5計算之利息。
      （二）被告應連帶給付原告黃仲龍、黃仲延各200萬元，
            及均自97年2月27日起至清償日止，各按週年利率
            百分之5計算之利息。
      （三）原告願供擔保，請准宣告假執行。
  二、陳述：
      （一）原告黃蔡淨美之配偶（即原告黃仲龍、黃仲延之父
            ）黃森榮，前於96年12月11日因心臟血管疾病至被
            告仁愛綜合醫院檢查，並由被告張之光為之看診，
            被告張之光建議病患黃森榮進行「心導管檢查合併
            冠狀動脈氣球擴張術」，嗣並由原告黃仲龍、黃仲
            延分別簽署住院診療計劃說明書、手術同意書、麻
            醉同意書、輸血說明暨同意書、心導管檢查說明暨
            同意書、冠狀動脈氣球擴張術或血管支架置放術說
            明暨同意書。惟被告張之光並未詳細告知心臟血管
            擴張手術之風險，亦未告知病患黃森榮或家屬採用
            何種手術方法最為安全或風險最低，而只籠統說明
            手術安全，更未依病患黃森榮之實際病情，告知所
            需實施氣球擴張手術之次數，竟於實施兩條血管之
            氣球擴張手術後，在未徵詢黃森榮或原告之意見，
            而逕行實施第三條血管之氣球擴張手術，致病患黃
            森榮因血栓心臟衰竭去世。
      （二）按醫療法第63條規定：「醫療機構實施手術，應向
            病人或其法定代理人、配偶、親屬或關係人說明手
            術原因、手術成功率或可能發生之併發症及危險，
            並經其同意，簽具手術同意書及麻醉同意書，病人
            為未成年人或無法親自簽具者，得由其法定代理人
            、配偶、親屬或關係人簽具。第一項手術同意書及
            麻醉同意書格式，由中央主管機關定之。」，本件
            被告張之光對手術前之告知義務及相關風險並未為
            詳細之告知，致病患黃森榮無法正確評估及選擇是
            否實施系爭氣球擴張手術，此一疏未告知之行為，
            導致病患黃森榮於施行第三條血管擴張手術時，發
            生急性心肌梗塞因而死亡，二者間自有因果關係存
            在。況病患黃森榮所患之疾病，理應用繞道手術進
            行積極治療，本件被告張之光未以繞道手術進行治
            療，自有疏失，又被告張之光未盡醫療法所規定之
            告知義務，違反保護他人之法律，應依民法第184
            條侵權行為規定負損害賠償責任；被告仁愛綜合醫
            院為被告張之光之僱用人，應依民法188條僱用人
            連帶侵權行為規定，共負賠償責任。另被告仁愛綜
            合醫院，對醫院病患實施心導管手術過程中疏未備
            妥另外一組可以進行急性心肌梗塞急救（即繞道手
            術）之相關人員，致病患黃森榮於手術過程中發生
            心肌梗塞之併發症時因而不及救治，被告仁愛綜合
            醫院自身亦有疏失，故被告仁愛綜合醫院應與所屬
            醫師即被告張之光共負侵權行為之損害賠償責任。
      （三）被告雖否認有醫療疏失。但本次手術過程如下：
            １、96年12月12日由右邊股動脈置入導管施行冠狀
                動脈攝影檢查，檢查結果：
                (1)、左冠狀動脈：
                    、主支：開口20%狹窄。
                    、左前降支：中後段90-95%瀰漫性狹窄
                                  ，末端40-60%C型瀰漫性
                                  狹窄，第一對角支開口到
                                  前段80%狹窄。
                    、左迴旋支：前段40%狹窄，中後段60-
                                  95%C型瀰漫性狹窄，第2
                                  和第4鈍緣支的開口到前
                                  段各有60-70%的狹窄。
                (2)、右冠狀動脈：
                    、前段到中段60-95%C型瀰漫性狹窄。
                    、中間支：開口70%狹窄。
            ２、檢查後旋即於同日（96年12月12日）：
                (1)、10時20分：開始執行左前降支冠狀動脈氣
                              球擴張手術。
                (2)、11時40分：左前降支手術執行完畢。
                (3)、11時52分：執行左迴旋支氣球擴張手術。
                (4)、13時07分：左迴旋支手術執行完畢。
                (5)、13時47分：開始執行施行右冠狀動脈氣球
                              擴張手術。
                (6)、13時53分：血管攝影發現右冠狀動脈中後
                              段血栓形成，導致血流緩慢，
                              經使用4.0x20mm灌注氣球導管
                              2-3大氣壓力維持末段之血液
                              流通，並靜脈輸液血小板溶解
                              劑（Aggrastat），5分鐘後再
                              次攝影發現末段血流已明顯改
                              善，但心跳變慢（40次/分鐘
                              ）、血壓降低到80/60毫米汞
                              柱。
                (7)、14時45分：病患黃森榮呼吸暫停及心跳停
                              止，給予心外按摩並插入氣管
                              內管及呼吸器使用，另每3至5
                              分鐘注射Epinephine 1毫克並
                              使用升壓劑，於14點51分放置
                              暫時性心律調節器並設定節律
                              100次/分鐘。
                (8)、15時01分至17點21分：以Thrombuster和P
                              ronto來回抽取右冠狀動脈形
                              成之血栓約10次，並經由導引
                              管及血栓抽吸導管注射血栓溶
                              解劑。
                (9)、18時47分：再次使用Mercury4.0x20毫米2
                              -3個大氣壓力擴張右冠狀動脈
                              ，血管攝影顯示右冠狀動脈末
                              梢血流緩慢，並有血栓存在。
                (10)、19時50分：病患黃森榮轉入加護病房，翌
                              日（96年12月13日）18時50分
                              病患黃森榮即因右冠狀動脈急
                              性心肌梗塞而去世。
            ３、由上述手術施行過程，可知被告顯違背醫療法
                第63條規定及未備妥另外一組可以進行急性心
                肌梗塞急救（即繞道手術）之人員，致病患黃
                森榮於手術過程中發生心肌梗塞之併發症而不
                及救治並告死亡。
      （四）原告各項損害賠償計算內容如下：
            １、原告黃蔡淨美：3,238,441元。
                (1)、喪葬費用738,441元。
                (2)、精神慰撫金250萬元：原告黃蔡淨美為病
                    患黃森榮之配偶，突然失去至親實屬至痛
                    ，非筆墨所能形容，此人間悲劇乃因被告
                    張之光未善盡告知義務，更因被告張之光
                    之托大及自恃所造成，原告黃蔡淨美老年
                    失伴，午夜難以成眠，精神痛苦難以言喻
                    ，爰請求精神慰撫金250萬元。
            ２、原告黃仲龍、黃仲延每人精神慰撫金各200萬
                元。原告黃仲龍、黃仲延與病患黃森榮為父子
                關係，突然喪父，實屬晴天霹靂，眼見父親走
                著進醫院，卻躺著離開；不過是治療血管擴張
                之普通手術，竟因被告張之光未告知有發生血
                栓之可能性及忽視病患黃森榮之抵抗力狀況，
                而逕行實施第三次血管擴張術手術，造成天人
                永隔之悲劇，原告黃仲龍、黃仲延突然喪父，
                悲憤莫名，爰各請求精神慰撫金200萬元。
貳、被告方面：
  一、聲明：原告之訴駁回，如受不利益之判決，被告願供擔保
      請准宣告免為假執行。
  二、陳述：
      （一）病患黃森榮固有於96年12月間，因心臟血管疾病而
            至被告仁愛綜合醫院就醫，並由被告張之光為其施
            行冠狀動脈氣球擴張術手術，嗣於96年12月13日因
            右冠狀動脈急性心肌梗塞去世之事實。惟按「因故
            意或過失，不法侵害他人之權利者，負損害賠償責
            任」，民法第184條定有明文；又「醫療機構及其
            醫事人員因執行業務致生損害於病人，以故意或過
            失為限，負損害賠償責任」，醫療法第82條第2項
            亦有明定。故就醫療行為依侵權行為規定主張損害
            賠償責任者，須行為人之行為具備故意或過失，且
            其故意或過失與損害之結果間有因果關係者，始足
            當之。次按，當事人主張有利於己之事實者，就其
            事實有舉證之責任，民事訴訟法第277條前段亦有
            規定。是本件原告主張對被告有醫療疏失之侵權行
            為損害賠償請求權云云，自應就被告有過失存在、
            另有可歸責之事由，及過失行為與損害結果間存在
            有相當因果關係等情，負舉證責任。
      （二）病患黃森榮因自96年12月1日起有胸悶、胸痛現象
            而於同年月3日施行64切冠狀動脈電腦斷層掃描，
            並於次日至被告仁愛綜合醫院心臟內科門診就診，
            其因心臟血管阻塞嚴重（左前降支阻塞達95-99%；
            左迴旋支80%；右冠狀動脈80%併動脈瘤及血栓），
            符合不穩定型心絞痛之病症，經被告張之光詳細解
            說後，遂於同年月5日住院接受治療。原告黃仲龍
            於被告張之光之門診時間亦曾前往拜訪並遞交名片
            確認身份，被告張之光基於家屬有知的權利，亦詳
            細敘述說明其父黃森榮之病情及建議採行冠狀動脈
            氣球擴張術之治療方式，經家屬表示同意後，遂於
            手術前一週提早入院接受抗凝血劑治療及血糖控制
            ，被告張之光並未違反醫療法第63條所規定之告知
            義務。
      （三）96年12月12日13時許，病患黃森榮之左冠狀動脈手
            術順利完畢時，被告張之光曾請家屬進入心導管檢
            查室中討論治療情形，家屬充分瞭解後要求繼續執
            行右冠狀動脈氣球擴張手術，同時安撫病患黃森榮
            之情緒。實非如起訴狀所言「未徵詢病患黃森榮或
            其家屬之意見下，即逕行實施第三條血管之氣球擴
            張術」云云。又病患黃森榮之左側冠狀動脈血管呈
            重度狹窄，經施行氣球擴張術後，血管狹窄程度僅
            存10%左右。惟因右冠狀動脈仍有95%之狹窄，若未
            處理，日後仍有發生心肌梗塞並致死亡之危險，家
            屬亦必質疑為何不將該右冠狀動脈嚴重狹窄病況一
            併處理？故是否施行該第三條血管之氣球擴張術，
            實處兩難抉擇。而「冠狀動脈氣球擴張術」即使術
            前有完善之準備及預防，仍無法預測或排除手術中
            之急性合併症所誘發之死亡。被告張之光於手術過
            程中已竭盡所能使之完善，對病患黃森榮之醫療處
            置，並無不當或過失可言，難認病患黃森榮因手術
            之急性合併症致死結果，係屬可歸責於被告張之光
            所致，核與被告張之光之醫療行為間，並無相當因
            果關係存在，被告自不負侵權行為之損害賠償責任
            。
      （四）本件前經鈞院送請「行政院衛生署醫事審議委員會
            」鑑定，鑑定結果亦認：被告張之光於術前已依醫
            療法第63條規定，向病患及其家屬解釋病況及手術
            風險，獲得同意後，乃由家屬代為簽署手術同意書
            ，符合醫療常規。另執行冠狀動脈氣球擴張手術前
            ，一般情況醫師會先告知病人及家屬預計在哪些血
            管執行氣球擴張；但手術執行狀況多變，有時可能
            執行順利，本來原定治療兩條血管，最後治療了三
            條。也可能執行不順利，原定治療兩條血管，但擔
            心病患注射過多顯影劑影響腎臟功能，而最後只治
            療一條血管。手術前許多醫師習慣先告知家屬可能
            之情況，術中如發生危急之狀況，則到術後才告知
            最後治療之狀況。病人及家屬解釋病況之方式，為
            目前心臟內科醫師於心導管術執行前中後所採取之
            方式，可認醫師已盡告知義務。又96年12月12日13
            時許，病患黃森榮實行左冠狀動脈手術順利完畢，
            被告張之光與病患家屬描述治療成功後，因病患黃
            森榮有些躁動，乃請家屬進入心導管檢查室中與之
            討論，經家屬充分瞭解後要求繼續執行右冠狀動脈
            氣球擴張手術並安撫病患，被告張之光之整體醫療
            行為均符合醫學原理及臨床醫學常規，並已盡告知
            義務。而病人於術中所發生之併發症是在執行冠狀
            動脈氣球擴張術時可能發生之狀況，手術過程尚未
            發現醫師有疏失之處。又治療不穩定心絞痛之準則
            ，冠狀動脈氣球擴張術是不穩定心絞痛病人適當治
            療方式，符合醫療常規。對不穩定心絞痛病人於執
            行冠狀動脈氣球擴張術前，給予抗凝血劑治療及血
            糖控制，合乎醫療常規。況臨床上執行右冠狀動脈
            氣球擴張術時，心肌梗塞是可能發生之併發症。心
            肌梗塞是導致此病人死亡原因之一，病人之死亡尚
            難歸責於醫師。
      （五）醫療臨床上，當檢查發現病患有嚴重之冠狀動脈疾
            病時，需先執行心導管手術後才能決定其後治療之
            方向。而冠狀動脈阻塞狹窄有二種治療方式，分別
            為「冠狀動脈氣球擴張術」及「冠狀動脈繞道手術
            （開心手術）」，二者都有其危險性。被告張之光
            業於術前，依醫療法第63條規定，告知施行「冠狀
            動脈氣球擴張術」可能發生之急性心肌梗塞、心臟
            衰竭、血管栓塞等合併症之相關風險。病患黃森榮
            及其家屬經被告張之光詳細解釋後，即簽署住院診
            療計畫說明書、手術同意書、麻醉同意書、輸血同
            意書、心導管檢查說明暨同意書、冠狀動脈氣球擴
            張術或血管支架置放術說明暨同意書等文件。被告
            張之光之整體醫療行為，符合醫學原理及臨床醫學
            常規，並已盡告知義務而無疏失，被告張之光自不
            須對原告負損害賠償責任；被告仁愛綜合醫院自亦
            無須依民法第188條規定負僱用人之連帶賠償責任
            。又原告所稱：依醫學文獻被告應備妥另組繞道手
            術人員云云，未據原告提出醫學文獻資料為證，被
            告否認有此醫學常規。至系爭「冠狀動脈氣球擴張
            術或血管支架置放術說明暨同意書」上所記載之「
            替代方案」，係指病患所罹患之疾病，除「氣球擴
            張術」外，另有其他方案可供病患於術前選擇，並
            非指在施行冠狀動脈氣球擴張術時，醫院所須另行
            備妥「替代方案」供為緊急之用。被告所為各該醫
            療行為，均符合醫學常規，核無疏失可言，原告以
            被告有醫療疏失為由，依侵權行為之法律關係，請
            求被告負連帶賠償責任，自非有理。
、法院得心證之理由：
  一、經查，病患黃森榮（即原告黃蔡淨美之配偶、原告黃仲龍
      、黃仲延之父）生前於96年12月11日，因心臟疾病而至被
      告仁愛綜合醫院就診，經被告張之光建議病患黃森榮進行
      心導管檢查併冠狀動脈氣球擴張術，嗣由原告黃仲龍、黃
      仲延分別簽署住院診療計劃說明書、手術同意書、麻醉同
      意書、輸血說明暨同意書、心導管檢查說明暨同意書、冠
      狀動脈氣球擴張術或血管支架置放術說明暨同意書等文件
      後，病患黃森榮遂於96年12月12日由被告張之光為之執行
      治療，經右股動脈置入導管施行冠狀動脈攝影檢查，檢查
      結果，病患黃森榮之心臟左右冠狀動脈均有瀰漫性狹窄之
      情形，旋於同日（96年12月12日）10時20分開始執行冠狀
      動脈氣球擴張手術，先於同日11時40分執行左前降支手術
      完畢，繼於同日13時07分執行左迴旋支手術完畢。其後於
      同日13時47分執行右冠狀動脈之氣球擴張術，惟術中發現
      病患黃森榮之右冠狀動脈中後段血栓形成，雖經處理，病
      患黃森榮仍發生呼吸暫停及心跳停止情形，經急救後於同
      日19時50分轉入加護病房，嗣於翌日（96年12月13日）18
      時50分因右冠狀動脈急性心肌梗塞而告死亡等情，為兩造
      所不爭執，且有各該住院診療計劃說明書、手術同意書、
      麻醉同意書、輸血說明暨同意書、心導管檢查說明暨同意
      書、冠狀動脈氣球擴張術或血管支架置放術說明暨同意書
      、死亡診斷書及病歷資料在卷可參，核屬實在。
  二、原告以被告有醫療疏失為由，而依侵權行為之法律關係，
      請求被告負連帶賠償責任，爰就兩造所簡化及整理之爭點
      ，分述如下：
      （一）系爭「冠狀動脈氣球擴張術或血管支架置放術說明
            暨同意書」所記載之「替代方案：冠狀動脈繞道手
            術（心臟外科手術）或內科藥物治療」，其意義為
            何？被告於施行「冠狀動脈氣球擴張術」時，應否
            另行準備一組原告所主張之「繞道手術」人員作為
            緊急時預備使用？
            １、系爭「冠狀動脈氣球擴張術或血管支架置放術
                說明暨同意書」之內容包含有：「病患基本資
                料」、「說明意旨」、「冠狀動脈氣球擴張術
                步驟」、「醫療處置後注意事項」、「預期效
                益」、「可能的風險」、「替代方案」、「醫
                師補充說明」及「病人的聲明」等項目。其中
                之「可能的風險」記載：「（沒有任何手術或
                醫療處置是完全沒有風險的，以下所列為可能
                的風險，但是仍然可能有一些風險因無法預期
                而未被列出。）冠狀動脈氣球擴張術有時可能
                會有合併症發生，這些合併症與病人病情的輕
                重程度有關，包括藥物過敏、局部出血、心率
                不整、主動脈剝離、中風、導管折斷、心包膜
                充填、末梢血管栓塞、急性腎衰竭、急性肺水
                踵、冠狀動脈血管剝離、血管痙攣、阻塞、急
                性心肌梗塞、心臟衰竭甚至死亡，引起死亡的
                比率在一般情形下約有千分之五左右…萬一有
                合併症發生時，需轉入加護中心…」等語，既
                已載明合併症發生之處置內容，核其「替代方
                案」所載：「冠狀動脈繞道手術（心臟外科手
                術）或內科藥物治療」之其意義，乃係指在「
                術前」病患如不欲或不適宜接受冠狀動脈氣球
                擴張術或血管支架置放術時，所能採用之其他
                替代治療方式為冠狀動脈繞道手術（心臟外科
                手術）或內科藥物治療，而非原告所主張：「
                於施行冠狀動脈氣球擴張術過程中，應以冠狀
                動脈繞道手術供為緊急時之替代方案」。
            ２、原告雖另主張：被告於施行「冠狀動脈氣球擴
                張術」時，應另行準備一組「繞道手術」人員
                作為緊急預備使用云云，然查，原告所提出之
                「心臟冠狀動脈繞道手術之醫療風險評估一個
                台灣的實證研究」一文，其作者乃係麻醉科醫
                師、風險管理與保險學系副教授及統計系副教
                授，均非心臟疾病之專科醫師或教授，另其為
                文重點在於「利用統計分析之方式找出造成心
                臟冠狀動脈繞道手術死亡與併發症之重要因素
                」，而非針對「冠狀動脈氣球擴張術」與「冠
                狀動脈繞道手術」之優劣進行比較，所述「冠
                狀動脈繞道手術」為心臟冠狀動脈疾病之「積
                極的治療」一語，尚不足以為被告張之光為病
                患黃森榮施行「冠狀動脈氣球擴張術」有所不
                當之認定。況本件前經送請「行政院衛生署醫
                事審議委員會」鑑定，鑑定結果亦認：「…治
                療不穩定心絞痛之準則，冠狀動脈氣球擴張術
                是不穩定心絞痛病人適當治療方式，符合醫療
                常規…病人之死亡尚難歸責於醫師。」等語。
                原告復並未提出其他經醫藥主管機關或心臟血
                管方面之醫學會所認可之醫學常規資料，資以
                證明被告張之光為病患黃森榮施行「冠狀動脈
                氣球擴張術」有所不當及「未另行準備一組繞
                道手術人員作為緊急時預備使用」有所疏失。
                是原告此部分主張，並非有理。
      （二）被告為病患黃森榮施行「冠狀動脈氣球擴張術」過
            程中，曾否請病患家屬進入手術室（心導管室）及
            為說明？
            １、經查，證人即被告仁愛綜合醫院所屬心導管室
                之放射師張世豪於本院97年8月28日言詞辯論
                期日到庭證述：「（法官：96年12月12日13時
                許，張之光為病患黃森榮施行心臟手術時，你
                有無在場？）有，我當時在手術室裡面…我需
                要操作相關輻射設備。（法官：手術過程，結
                束之前是否有中斷？）曾經有中斷對家屬作解
                釋。血管有三條，手術完一條時，我們讓病患
                休息一下，同時請家屬進入導管室，解釋手術
                過程。（法官：本件手術總共向家屬說明幾次
                ？）三次。手術過程是先診斷再作治療，診斷
                後手術前說明一次。然後做完第一條、第二條
                時也各說明一次。是由主治醫師說明的，說明
                時我有在場，是向家屬說明。（法官：病患是
                否知道醫師說明這些事項？）醫師向家屬說明
                後，進來作治療時，會向病患再做說明」。
            ２、揆諸證人之證言，被告張之光於為病患黃森榮
                施行「冠狀動脈氣球擴張術」之過程中，確曾
                通知病患家屬進入手術室（即心導管室）內，
                並為之說明。參諸一般常情，所為說明之內容
                ，自係針對病患之病情及手術情況為之。且被
                告張之光於向病患家屬說明後，欲再進行下一
                條血管之治療時，亦會再向病患黃森榮再為說
                明。是原告所稱：渠等未曾於被告張之光為病
                患黃森榮施行「冠狀動脈氣球擴張術」之過程
                中進入手術室（即心導管室）聽取說明云云，
                核非可採。
      （三）施行第三條血管之氣球擴張手術之前，有無告知病
            患本人或病患家屬？此條血管之手術是否為手術前
            評估在內之範圍，或者為手術中始行評估而需額外
            施行之範圍？
            １、經查，病患黃森榮先於96年12月4日即因胸悶
                等心狡痛病徵而至被告仁愛綜合醫院就診，其
                心臟之左冠狀動脈：、主支：開口20%狹窄
                。、左前降支：中後段90-95%瀰漫性狹窄，
                末端40-60%C型瀰漫性狹窄，第一對角支開口
                到前段80%狹窄。、左迴旋支：前段40%狹窄
                ，中後段60- 95%C型瀰漫性狹窄，第2和第4鈍
                緣支的開口到前段各有60-70%的狹窄。另右冠
                狀動脈：、前段到中段60-95%C型瀰漫性狹
                窄。、中間支：開口70%狹窄一節，為兩造
                所不爭執。
            ２、依護理記錄單所載，病患黃森榮在術前住院期
                間曾因對治療過程感到害怕而不想施作系爭冠
                狀動脈氣球擴張術，被告張之光乃於96年12月
                11日上午11時左右向病患黃森榮解釋之，同日
                下午3時左右，病患黃森榮之家屬亦到院了解
                檢查過程，並由原告黃仲延於同日簽署同意書
                。96年12月12日病患黃森榮於術中係採局部麻
                醉方式進行冠狀動脈氣球擴張術之施行，其於
                術前意識清楚，果仍不欲施作系爭「冠狀動脈
                氣球擴張術」，當無配合並進入心導管室之理
                ，客觀上自足認定被告張之光於術前已依醫療
                法第63條規定，向病患黃森榮及家屬解釋病況
                及手術之風險，經獲同意後，始由家屬即原告
                黃仲延代為簽署同意書，難認被告張之光有原
                告所稱違反醫療法第63條告知義務之情事。
            ３、再依前述證人張世豪之證言，術前被告張之光
                有先為說明，手術過程中做完第一條血管及第
                二條血管之氣球擴張後，另各再說明一次。而
                依「行政院衛生署醫事審議委員會」前述鑑定
                結果所認：「…在執行冠狀動脈氣球擴張手術
                之前，一般情況醫師會先告知病人及家屬預計
                在那些血管執行氣球擴張；但手術執行狀況多
                變，有時可能執行順利，本來原定治療兩條血
                管，最後治療了三條。也可能執行不順利，原
                定治療兩條血管，但擔心病患注射過多顯影劑
                影響腎臟功能，而最後只治療一條血管。手術
                前許多醫師習慣先告知家屬可能之情況，術中
                如發生危急之狀況，則到術後才告知最後治療
                之狀況…病人於術中發生之併發症是在執行冠
                狀動脈氣球擴張術時可能發生之狀況，手術過
                程尚未發現醫師有疏失之處…對不穩定心絞痛
                病人於執行冠狀動脈氣球擴張術前，給予抗凝
                血劑治療及血糖控制，合乎醫療常規。況臨床
                上執行右冠狀動脈氣球擴張術時，心肌梗塞是
                可能發生之併發症。心肌梗塞是導致此病人死
                亡原因之一，病人之死亡尚難歸責於醫師」等
                語。是被告張之光為病患黃森榮施行右冠狀動
                脈（即第三條血管）之氣球擴張術前，應有告
                知病患本人及家屬，且該條血管因有阻塞而需
                施行擴張手術，亦為手術前所評估在內之範圍
                ，自非被告張之光於術中始行臨時起意所額外
                施行之非必要手術。
      （四）被告有無原告所指稱之醫療疏失行為？若有則原告
            所得請求被告賠償之合理金額應為若干？
            １、按醫療行為因具有不可預測之風險性及結果的
                不確定性，本院認醫療上之「說明義務」係以
                「通常可合理期待之安全性」為前提。醫師如
                依其專業知識所能獲知之全部訊息，得出符合
                一般醫學知識之判斷，並將之告知病患，且其
                所採取之診療行為，亦符合通常合理之安全醫
                療行為者，醫師對於不可預測之風險所生之損
                害，自不須負責，否則即屬強人所難。亦即，
                醫師依其看診結果所做之專業判斷，告知病患
                病情，並採用符合醫學常規上應有之診療行為
                者，即應認為已盡其客觀上之說明義務及診療
                行為義務，至於客觀上不可預見之危險，本非
                通常可得期待，或可能發生之合併症，核非醫
                師所應負責之範圍。
            ２、在醫療臨床上，治療冠狀動脈疾病之方法，除
                保守之內科藥物治療外，另有「冠狀動脈氣球
                擴張術」及「冠狀動脈繞道手術」，此二者都
                有其相對之危險性，其中冠狀動脈氣球擴張術
                之死亡比率，依同意書所示約為千分之5左右
                ，而冠狀動脈繞道手術之死亡比率則達百分之
                3至4，相較之下「冠狀動脈繞道手術」之手術
                風險，顯較「冠狀動脈氣球擴張術」為高。被
                告張之光建議以「冠狀動脈氣球擴張術」治療
                病患黃森榮之不穩定心絞痛疾病，既符合醫療
                常規，又已於術前依醫療法第63條規定告知該
                手術所可能發生之急性心肌梗塞、心臟衰竭、
                血管栓塞等合併症等相關風險；並另告知病患
                及家屬另有「冠狀動脈繞道手術」或「內科藥
                物治療」之替代治療方案可供選擇，則病患黃
                森榮及家屬經被告張之光之解釋後，仍願意簽
                署住院診療計畫說明書、手術同意書、麻醉同
                意書、輸血同意書、心導管檢查說明暨同意書
                、冠狀動脈氣球擴張術或血管支架置放術說明
                暨同意書等文件，並配合施作系爭冠狀動脈氣
                球擴張術，加以被告張之光術中所為各該醫療
                及急救行為，復均符合醫學常規，並無疏失可
                言。從而，原告以被告有醫療疏失為由，依侵
                權行為之法律關係，請求被告負連帶賠償責任
                ，自非有理。
肆、綜上所述，本件被告術前既未違反醫療法第63條所定之告知
    義務，術中所為各該醫療及急救行為，復均符合醫學常規而
    無醫療疏失，則原告本於侵權行為之規定，訴請被告連帶給
    付原告黃蔡淨美3,238,441元、連帶給付原告黃仲龍、黃仲
    延各200萬元，及均自97年2月27日起至清償日止，各按週年
    利率百分之5計算之利息，為無理由，原告之訴，應予駁回
    ；另其假執行之聲請，因訴之駁回而失所附麗，應併予駁回
    。
伍、本件事證已臻明確，兩造其餘攻擊防禦方法及舉證，核與判
    決結果無影響，爰不逐一論述，併予敘明。
陸、據上論結，原告之訴為無理由，依民事訴訟法第78條、第85
    條第1項，判決如主文。
中    華    民    國    99    年    1     月    27    日
                  民事第四庭    法  官  林宗成
上正本係照原本作成。
如對本判決上訴，須於判決送達後20日內向本院提出上訴狀。
中    華    民    國    99    年    1     月    27    日
                                書記官

司法院資訊處製作；財團法人民間司法改革基金會備份。
